臺灣彰化地方法院刑事判決　　　　　　　　　　　　九十二年度易字第一二二號
　　被　　　告　丁○○
　　被　　　告　戊○○
　　右二人共同　柯開運律師
　　選任辯護人
　　被　　　告　丙○○
右列被告等因恐嚇取財案件，經檢察官提起公訴（九十二年度偵字第二九三一號、第
二四○五號、第五七五五號），本院判決如左：
    主  文
戊○○、丙○○均無罪。
丁○○被訴恐嚇取財未遂部分無罪；被訴傷害部分不受理。
    理  由
一、公訴意旨略以：被告戊○○於民國七十七年十一月間與乙○○、庚○共同出資新
    台幣（下同）三千六百四十萬三千五百元（出資比率：被告戊○○、庚○各為八
    分之三，乙○○為八分之二，另分別向彰化市第一信用合作社抵押貸款一千萬元
    、彰化市第四信用合作社抵押貸款二千六百萬元），合夥購得彰化縣和美鎮謝先
    煥祭祀公業土地（坐落和美鎮○○段第一一二四號、第一一二五地號、建地面積
    分別為○‧一○四五公頃，及○‧五六九二公頃；及同段第一一二四之一號、第
    一一二三號、第一一二八地號之田地，面積分別為○‧○六三六公頃、○‧一○
    三四公頃及○‧三○五七公頃，下稱系爭土地）。嗣於八十一年三月初，因前開
    貸款利息過高，乙○○及庚○徵得被告戊○○之同意，以七千五百二十二萬元之
    價格售予呂火旺，扣除先前以上開土地向彰化市第一信用合作、彰化市第四信用
    合作社抵押貸款之三千六百萬元，及上開祭祀公業之四柱、公積金七百七十五萬
    元、土地增值稅二百十萬七千二百零五元後，剩餘二千九百三十六萬二千七百九
    十五元。之前以上開土地向金彰化市第一信用合作社貸得一千萬元時，被告戊○○已先向庚○取得四百五十萬元，買受人呂火旺即交付發票人鐘苡菁、付款人彰
    化第四信用合作社、帳號三七七之九號、支票號碼：0000000號、票面金
    額：二百萬元；支票號碼：0000000號、票面金額：四百十二萬五千元；
    支票號碼：0000000號、票面金額：三十三萬四千七百九十八元；支票號
    碼0000000號、票面金額：七十二萬元（以上四張支票下稱系爭支票），
    及發票人呂火旺、付款人彰化第四信用合作社、帳號六八一之八號、支票號碼：
    0000000號、票面金額：一百八十七萬五千元之支票一紙，合計九百零五
    萬四千七百九十八萬元，加上被告戊○○先前向庚○取得之四百五十萬元，被告
    戊○○總計已取得一千三百五十五萬四千七百九十八元，已超過被告戊○○按出
    資比率應分得金額（原應分得一千一百零一萬一千零四十八元，賣出價金扣除先
    前向金融機構之借貸金額、土地增值稅等稅賦後，以被告戊○○出資比例八分之
    三計算），庚○、乙○○並未積欠戊○○任何土地價金。詎被告戊○○於九十一
    年十一月間，明知其與乙○○、庚○間並無買賣土地價金分配不均情事，竟與被
    告丙○○、丁○○兄弟共同基於意圖為自己不法所有之概括犯意聯絡，假藉八十
    一年間買賣土地價金分配不均為由，向乙○○、庚○催討二千餘萬元土地價金，
    被告戊○○並與被告丙○○、丁○○兄弟約定如催得上開債務，願以總價金三成
    作為酬勞，因被告丙○○另案假釋中不便出面，便推由被告丁○○出面催討前述
    價金。被告丁○○先於九十一年一月十一日十五時許，在彰化市○○里○○○街
    ，向乙○○恫稱：先前積欠戊○○土地價金，需交出二千七百萬元清償上開價金
    等語，致乙○○心生畏懼而遷至他處躲藏。嗣被告丁○○無法覓得乙○○之行蹤
    ，再於同年十二月間，與被告戊○○以協調分配土地價金為由，約庚○在彰化市
    ○○街三十六之五號甲○○代書事務所核對帳目資料，被告丁○○見戊○○與庚○商談未果，基於傷害犯意，持電擊棒毆打庚○左手臂，致庚○受有左手臂淤青
    紅腫等傷害，並喝令庚○於一定期間內，交出乙○○之下落等語後離去。庚○聯
    繫乙○○後，與被告戊○○、丁○○復約於九十二年一月十一日十四時許，在彰
    化市○○里○○○路二二一號楊文昌代表服務處協商上開土地價金事宜，當日下
    午被告戊○○、丁○○即夥同三至四名姓名、年籍均不詳之男子，至上開服務處
    助勢，當乙○○向被告戊○○、丁○○說明當時賣出土地時之價金分配情形，被
    告丁○○與所率至該處之男子不時打斷乙○○之談話，並喝令其講話小聲一點等
    語，致乙○○、庚○等人心生畏懼，該協調會終因乙○○、庚○與被告戊○○、
    丁○○雙方歧見甚大而結束，乙○○與庚○因而未給付被告戊○○、丁○○、丙○○前揭二千七百萬元之價金。因認被告三人涉犯刑法第三百四十六條第一項、
    第三項之意圖為自己不法之所有，以恐嚇使人將本人之物交付之恐嚇取財未遂罪
    ；被告丁○○另涉犯刑法第二百七十七條第一項傷害罪嫌。
二、被告戊○○、丁○○、丙○○被訴恐嚇取財未遂罪部分：
  (1)按犯罪事實應依證據認定之，無證據不得認定犯罪事實；又不能證明被告犯罪者
    ，應諭知無罪之判決，刑事訴訟法第一百五十四條二項、第三百零一條第一項分
    別定有明文。且按刑法第三百四十六條第一項恐嚇取財罪之成立，係以行為人具
    有不法所有之意圖，以將來之惡害通知，或以現實之危害相加而未達於不能抗拒
    之程度，使被害人交付財物為犯罪構成要件，若雙方為免日後之糾葛，以洽談協
    議方式談判解決，允於交付財物，即令談判時有言語衝突，亦與恐嚇取財之要件
    不合。最高法院八十二年度台上字第四三七五號判決著有明文。又按告訴人之告
    訴，本以使被告受刑事訴追為目的，故其陳述是否與事實相符，自應調查其他證
    據，以資審認，苟以所為攻擊之詞，尚有瑕疵，則在此瑕疵未予究明以前，即不
    能遽採為斷罪之基礎，最高法院六十九年台上字第一五三一號判決及五十二年台
    上字第一三○○號、三十二年上字第九七一號判例意旨參照。
  (2)公訴人認被告三人涉犯前開恐嚇取財罪嫌，無非係以被害人庚○、乙○○之指述
    ，證人甲○○代書、楊文昌之兄己○○之證述，及七十七年、八十一年間之系爭
    土地不動產買賣契約書為其論據。訊之被告戊○○、丙○○、丁○○均堅詞否認
    前揭恐嚇取財、傷害犯行，被告戊○○辯稱：伊於七十七年十一月間與乙○○、
    庚○合資購得系爭土地，乙○○、庚○於八十一年三月間帶黑道兄弟脅迫伊以低
    於市價三倍之價格即七千五百二十二萬元賣給甲○○，嗣在甲○○代書事務所分
    配出售土地價金時，甲○○交付伊系爭支票四張及發票人呂火旺支票一張，伊在
    不動產買賣契約書簽名表示領取支票後，庚○等人旋夥同黑道份子當場搶回系爭
    支票，伊僅提示呂火旺之支票一紙，前後僅分得三至五百萬元，之後庚○、乙○○即拒不處理。伊催討無著才於九十一年十一月間委託丁○○出面追索伊應分得
    之部分，並未委託丙○○處理。九十一年十二月間，伊、丁○○在彰化市○○街
    三十六之五號甲○○代書事務所，與庚○核對帳目資料，庚○表示土地價金已付
    清，丁○○請庚○提出證明，庚○提不出證明而與丁○○爭吵，伊見狀將庚○、
    丁○○架開，此次商談未果就各自離去。九十二年一月十一日十四時許，伊、丁○○在彰化市○○里○○○路二二一號楊文昌代表服務處，與乙○○、庚○、甲○○、己○○商談土地價金之事，乙○○拿出自己所寫的付款明細，堅稱已付清
    土地價金，己○○要求乙○○提出付款資料，乙○○拿不出來，己○○因此表示
    無法處理，之後大家就各自離去，絕無恐嚇取財、傷害庚○情事。被告丁○○辯
    稱：伊僅於九十二年一月十一日十四時許，在彰化市○○里○○○路二二一號楊
    文昌代表服務處見過乙○○，未於九十一年一月十一日十五時許，在彰化市○○
    里○○○街與乙○○碰面。伊於九十一年十二月間，受戊○○委託一同前往甲○○代書事務所，與庚○協調土地價金之事，庚○聲稱已付清土地價金，伊表示戊○○都沒有拿到錢，庚○答以「我們又沒欠你」，並大聲叫嚷，伊就與庚○拉扯
    ，未持電擊棒毆打庚○。伊於九十二年一月十一日十四時許，在楊文昌代表服務
    處與戊○○、庚○、乙○○、甲○○、己○○商談土地價金之事，因乙○○提不
    出付款資料，己○○表示無法處理，該次協調未果逕自離去。被告丙○○辯稱：
    伊認識戊○○十幾年了，戊○○並未委託伊處理此事，伊未與庚○、乙○○接觸
    ，並無恐嚇行為各等語。是本件關鍵在於被告戊○○是否領足應分得之土地價金
    ，及催討款項之手段是否經由恐嚇、傷害。經查：
    被告戊○○於七十七年十一月間與乙○○、庚○共同出資三千六百四十萬元（
      出資比率：被告戊○○、庚○各為八分之三，乙○○為八分之二，另分別向彰
      化市第一信用合作社抵押貸款一千萬元、彰化市第四信用合作社抵押貸款二千
      六百萬元），合夥購得系爭土地，嗣再於八十一年三月五日以七千五百二十二
      萬元售予甲○○（實際買受人為呂火旺），扣除先前以上開土地向彰化市第一
      信用合作社、彰化市第四信用合作社抵押貸款之三千六百萬元，及上開祭祀公
      業之四柱、公積金七百七十五萬元、土地增值稅二百十萬七千二百零五元後，
      剩餘二千九百三十六萬二千七百九十五元，被告戊○○依八分之三出資比例而
      分得買受人呂火旺交付之發票人鐘苡菁、付款人彰化巿第四信用合作社、帳號
      三七七之九號、支票號碼：0000000號、票面金額：二百萬元；支票號
      碼：0000000號、票面金額：四百十二萬五千元；支票號碼：0000
      000號、票面金額：三十三萬四千七百九十八元；支票號碼0000000
      號、票面金額：七十二萬元（以上四張支票下稱系爭支票），及發票人呂火旺
      、付款人彰化第四信用合作社、帳號六八一之八號、支票號碼：000000
      0號、票面金額：一百八十七萬五千元之支票一紙，合計九百零五萬四千七百
      九十八萬元，此據證人甲○○、庚○於本院審理時及證人乙○○於警、偵訊時
      證述屬實（乙○○經本院合法傳喚未到，其於警、偵訊時之證述，依刑事訴訟
      法施行法第七條之三規定，於九十二年九月一日施行前已繫屬於各級法院之案
      件，其以後之訴訟程序，應依修正刑事訴訟法終結之。但修正刑事訴訟法施行
      前已依法定程序進行之訴訟程序，其效力不受影響，是乙○○於九十二年二月
      十一日、九十二年三月二十五日、九十二年四月十八日所製作之警詢筆錄，及
      於九十二年六月三日未經具結之偵訊筆錄，係在九十二年九月一日修正刑事訴
      訟法施行前所為，被告三人及選任辯護人對該等證據能力並未於本案言詞辯論
      終結前聲明異議，且經本院於審理時提示並告以該供述之要旨，並審酌該陳述
      均係出於證人自由意志而為等情，揆諸上述說明，自應認得為適格之證據，而
      足為證據力之評價。），並有系爭土地不動產買賣契約書二份影本在卷可佐。
    證人庚○、乙○○均證稱被告戊○○已領取系爭支票及呂火旺之簽發之支票，
      土地價金已付清，沒有金錢糾紛云云，乙○○另於警訊時提出載明被告戊○○
      領取支票之明細為證。然系爭支票屆期均未提示，有合作金庫銀行彰儲分行（
      下稱合庫彰儲分行）九十二年五月二十七日合金彰儲字第○九二○○○二六三
      一號函附卷可稽（參偵卷第七十頁至七十一頁），證人即合庫彰儲分行存款經
      辦洪慧貞於偵訊時具結證稱：「（問：查系爭支票有否提示之流程為何？）先
      調出鐘苡菁、呂火旺該年度帳卡檔，再查整年度交易資料，也比對支票號碼，
      結果鐘苡菁部分查不到資料，表示支票未存入」等語（參偵卷第九十二頁），
      再佐以被告戊○○在彰化市第一信用合作社之○五九七二二號、000000
      0號活期存款帳戶、0000000活期儲蓄存款帳戶，於八十一年、八十二
      年間僅有每半年數百元之孳息，沒有鉅額資金往來，亦有彰化市第一信用合作
      社九十二年五月七日彰一信合字第五三二號函附對帳單在卷可憑（參偵卷第六
      十五頁至六十八頁），是被告戊○○供稱伊在不動產買賣契約書簽名表示領取
      支票後，旋被黑道份子當場搶回系爭支票，伊僅提示呂火旺所簽發、面額一百
      八十七萬五千元之支票一紙等語，並非盡屬憑空杜撰，可見被告戊○○與乙○○、庚○間確因買賣土地分配價金不均而存有債權債務之糾紛。
    乙○○於警、偵訊時已明確陳稱僅於九十二年一月十一日十四時許，在彰化市
      ○○里○○○路二二一號楊文昌代表服務處，與被告戊○○、丁○○協調上開
      土地價金之事，在此之前之後均未見過被告丁○○或接過其電話等語（參彰警
      刑字第○九二○○二四七二七號卷第八頁），是公訴人認被告丁○○於九十一
      年一月十一日十五時許，在彰化市○○里○○○街向乙○○恫稱：先前積欠戊○○土地價金，需交出新台幣（下同）二千七百萬元清償上開價金等語，致乙○○心生畏懼而遷至他處躲藏，容有誤認事實，難以遽認被告戊○○涉有此部
      份之犯行。
    被告戊○○、丁○○坦承確於九十一年十二月間，在彰化市○○街三十六之五
      號甲○○代書事務所，與庚○、甲○○協調土地價金之事。雖證人庚○指訴被
      被告丁○○於協調持電擊棒刺傷左手上臂，同時恐嚇稱：「限期找出乙○○，
      否則要找你」云云。然查，九十一年十二月時值冬天，庚○自承當時身著夾克
      ，眾所皆知電擊棒為長條型之鈍物，前端又非尖銳，被告戊○○如以電擊棒刺
      庚○之左上臂，殊難造成庚○所稱之「破皮、流血」之傷勢，證人庚○自承未
      去醫院就醫驗傷，是並無證據證明庚○是否受有前揭傷害。另在場之證人甲○○於審理時證稱：「戊○○、丁○○當時是很親切地說要請教這些東西，要來
      瞭解。戊○○及庚○說話很大聲，丁○○把他們撥開，並說這是代書的地方不
      要在這邊造成別人生意上不方便，所以就說要把劉先生請去外面。」、「戊○○及庚○是說話很大聲，沒有何人要恐嚇何人。我與戊○○一直要勸庚○及丁○○要保持冷靜，丁○○、庚○二人就越說越大聲。」等語，據此可認庚○上
    開指訴，非但無證據可佐，亦有諸多與常情相悖之處，其瑕疵甚為顯然，自無
      從單憑庚○上開片面且有瑕疵之指訴內容，遽為不利於被告戊○○、丁○○二
      人之事實認定。
    九十二年一月十一日十四時許，在彰化市○○里○○○路二二一號楊文昌代表
      服務處協調上開土地價金時，在場者有被告戊○○、丁○○、庚○、甲○○、
      楊文昌之兄己○○在場，此據被告戊○○、丁○○坦認在卷。證人甲○○於審
      理時證稱：「他們（戊○○、丁○○、庚○、乙○○）就是說話很大聲。」、
      「丁○○與戊○○找乙○○協調時，有帶買賣系爭土地的資料到場」等語，核
      與證人己○○於審理時證稱：「乙○○說有債務糾紛拜託我去調解。調解時丁○○拿一張帳單說乙○○有欠戊○○錢，一開始也是很和氣，後來就是一個說
      有欠，一個說沒欠，就開始大聲了。他們二邊在那邊叫嚷，我說我沒辦法調解
      ，大家就走了。」、「調解過程雙方都很大聲而已，戊○○與丁○○當場沒有
      恐嚇乙○○，雙方也沒有動手拉扯」等語大致相符，是以，被告戊○○、丁○○之均係對於系爭土地價金進行協調及談判，並未見渠等有何具體恐嚇告訴人
      之犯罪行為，矧被告戊○○、丁○○苟有恐嚇取財之犯意，怎可能容許與本案
      無直接關係之證人己○○、甲○○在場？堪認被告戊○○、丁○○在此次協調
      過程中並無公訴人所指恐嚇之言行。
    至於乙○○、庚○雖陳稱：「戊○○委託丙○○、丁○○兄弟催討土地價金時
      雖未當面或以電話恐嚇，但以丙○○兄弟在黑道上的知名度，心理就會畏懼害
      怕」等語。然查，九十一年十二月間在甲○○代書事務所之協調，有甲○○在
      場；九十二年一月十一日之協商，係由乙○○請求證人己○○出面居間協調，
      此據己○○於本院審理時證述在卷，證人甲○○亦在場。衡情證人己○○當無
      偏頗之虞，在場證人甲○○復與雙方熟識，況且二次協調地點分別在甲○○代
      書事務所、楊文昌代表服務處，理論上對雙方而言當屬適當之折衝處所，若被
      告戊○○、丁○○確有恐嚇取財之犯意，衡情其當帶同庚○、乙○○至其得管
      領控制之處所或儘可能切斷劉、林二人對外之援助，以使劉、林二人心生畏怖
      而遂其犯行，焉會在上址協商？實難僅依庚○、乙○○內心有害怕之感覺，即
      謂被告戊○○、丁○○之言行有何恐嚇意涵。亦即被告戊○○、丁○○在協調
      過程中，並未明確指出有何惡害會發生，既非以具體惡害之通知，尚與恐嚇取
      財罪之構成要件有間。庚○、乙○○之畏懼感實來自於其內心之孤立無援感覺
      ，核與被告等人之言行無關。
    訊之被告丙○○否認受被告戊○○委託向乙○○、庚○催討債務，證人乙○○
      、庚○亦證稱協調債務時從未見被告丙○○在場等語，佐以被告戊○○亦否認
      有委請被告丙○○催討債務，申言之，被告丙○○未出面向乙○○、庚○催討
      債務之事實固可認定。雖證人己○○證稱九十二年一月十一日在楊文昌代表服
      務處協商時，被告丙○○有打電話詢問處理情形等語，然被告丙○○所為僅止
      於此，對乙○○、庚○並無任何恫嚇之行為。公訴人復未舉出證據證明被告丙○○與被告戊○○間有何犯意之聯絡，自難僅以被告丙○○曾打電話關心協商
      情形，即推認被告丙○○有與被告戊○○共同犯罪之不法犯行。
    綜上所述，被告戊○○與庚○、乙○○間既有土地價金分配不均之債務糾紛，
      被告丁○○係受託處理糾紛被，告戊○○雖捨正常法律途徑不由，逕行委託被
      告丁○○自力救濟，容有不是，惟參以被告戊○○、丁○○不憚其煩多次與庚○、乙○○協調等情，堪認被告戊○○、丁○○主觀上係基於協調商談之意思
      ，應無不法所有之意圖。況在協調、談判過程中難免會因立場之不同，而互有
      堅持或爭執，恐難僅憑此種爭執或堅持即認被告等涉有恐嚇取財犯嫌。本件顯
      係乙○○、庚○與被告戊○○雙方因債務問題引發爭議，以致產生嫌隙，尚難
      單憑乙○○、庚○之片面指訴，即遽為被告等人不利之認定。至於被告戊○○
      與庚○、乙○○間真實之債權債務究竟有多少，均與本件無關。此外，復查無
      其他具體事證足資證明被告等人涉有起訴意旨所指之恐嚇取財罪嫌，應認無法
      證明被告三人犯罪，揆諸首揭法條意旨，應為被告戊○○、丁○○、丙○○均
      無罪之諭知。
三、被告丁○○被訴傷害罪部分：
    按告訴乃論之罪，未經告訴或其告訴經撤回者應諭知不受理之判決，此為刑事訴
    訟法第三百零三條第三款所明定。次按起訴為裁判上一罪之案件，如果法院審理
    結果，認為一部不成立犯罪，他部又欠缺追訴要件，則一部既不成立犯罪，即難
    與他部發生一部及全部之關係，法院應分別為無罪及不受理之諭知，最高法院七
    十年臺非字第一一號亦著有判例可資參照。本件被告丁○○涉犯前揭傷害庚○部
    分，經檢察官提起公訴，認被告係犯刑法第二百七十七條第一項之普通傷害罪嫌
    ，並與前開涉犯恐嚇取財未遂罪嫌部分有方法結果之牽連關係，而為裁判上一罪
    。惟被告丁○○涉犯恐嚇取財未遂罪嫌部分，既不能證明犯罪，而經本院諭知無
    罪，已如前述，自無從與其所犯傷害部分成立裁判上一罪之關係。又被告丁○○
    雖經檢察官以刑法第二百七十七條第一項之傷害罪起訴，然庚○於警訊及偵查時
    均未提出告訴，僅表示「我要暫時保留追訴權」等語（見彰警刑字第○九二○○
    二四七二七號卷第十一頁背面），自難認為被害人庚○已合法告訴。據此，本件
    被告丁○○涉犯告訴乃論之罪，顯未經合法告訴，揆諸前揭法條規定，此部分自
    應諭知不受理之判決。
據上論斷，應依刑事訴訟法第三百零一條第一項、第三百零三條第三款，判決如主文
。
本案經檢察官楊忠城到庭執行職務。
中      華      民      國    九十四    年      二      月    二十四    日
                                臺灣彰化地方法院刑事第二庭
                                  審判長法官  宋  恭  良
                                  法      官  許  雅  婷
法      官  吳  永  梁
右正本證明與原本無異。
如不服本判決，應於送達後十日內向本院提出上訴狀(須附繕本)。
告訴人或被害人對於判決如有不服具備理由請求檢察官上訴者，其上訴期間之計算係
以檢察官收受判決正本之日期為準。
                                  法院書記官  劉  玫  金
中      華      民      國    九十四    年      二      月    二十五    日
